【裁判字號】    94,上,534
【裁判日期】    950117
【裁判案由】    損害賠償
【裁判全文】
臺灣高等法院民事判決                   94年度上字第534號
上   訴   人  江澧實業股份有限公司
法 定代理 人  乙○○
訴 訟代理 人  沈志成律師
複  代 理 人  林于椿律師
              吳泓峻律師
被  上 訴 人  捷芮國際有限公司
兼法定代理人  甲○○
右 二人共 同
訴 訟代理 人  鍾儀婷律師
被  上 訴 人  丙○○
              高峰股份有限公司
法 定代理 人  丁○○（即高清腦）
訴 訟代理 人  戊○○
上列當事人間請求損害賠償事件，上訴人對於中華民國94年4月
12日臺灣桃園地方法院91年度訴字第2079號第一審判決提起上訴
，本院於95年1月3日言詞辯論終結，判決如下：
    主  文
上訴駁回。
第二審訴訟費用由上訴人負擔。
    事實及理由
一、上訴人主張：(一)被上訴人丙○○係被上訴人高峰股份有限公
    司（下稱高峰公司）之採購課長，於民國90年11月13日向上
    訴人訛稱被上訴人高峰公司欲訂購2千台VCD全功能影音光碟
    機（下稱光碟機），並交付「高峰股份有限公司訂貨單」1
    紙（下稱系爭訂貨單）予上訴人，上訴人遂與被上訴人丙○
    ○介紹之被上訴人捷芮國際有限公司（下稱捷芮公司）訂立
    買賣合約書（下稱系爭買賣合約），約定由被上訴人捷芮公
    司將前開2 千台光碟機出貨至被上訴人高峰公司統倉簽收，
    簽約當日上訴人並依約給付3 成定金共75萬元予被上訴人捷
    芮公司。90年12月4 日被上訴人捷芮公司檢具發票及被上訴
    人高峰公司龜山物流中心之商品驗收單2 紙（下稱請款之驗
    收單），向上訴人請領其餘70%即175萬元之買賣價金，上訴
    人隨即以支票給付。嗣上訴人向被上訴人高峰公司請款時，
    始發現系爭驗收單係屬偽造，被上訴人高峰公司並未收受前
    開2 千台光碟機。是系爭買賣合約因可歸責於被上訴人捷芮
    公司之事由，致不能履行，依民法第249條第3款之規定，被
    上訴人捷芮公司應將定金75萬元返還上訴人。(二)被上訴人捷
    芮公司於90年12月6 日另與被上訴人丙○○簽訂合約書乙紙
    ，載明：「茲甲方（即被上訴人捷芮公司）已收到江澧實業
    股份有限公司所簽發之2 千台影音光碟機之貨款……」等語
    ，顯見被上訴人丙○○係利用職務上之機會，以被上訴人高
    峰公司名義，與被上訴人捷芮公司之法定代理人即被上訴人
    甲○○共同詐欺上訴人，致上訴人陷於錯誤，而共交付250
    萬元，依民法第184條第1項、第185條第1項及公司法第23條
    第2 項之規定，被上訴人捷芮公司應與被上訴人丙○○，或
    與被上訴人甲○○，連帶賠償上訴人250 萬元。(三)再被上訴
    人丙○○係被上訴人高峰公司之採購課長，利用職務上之機
    會，與被上訴人甲○○等共同詐欺上訴人，致上訴人受有25
    0萬元之損害，則依民法第184條第1項及第188條之規定，被
    上訴人高峰公司及被上訴人丙○○應連帶賠償上訴人250 萬
    元。(四)被上訴人甲○○、丙○○、捷芮公司、高峰公司應各
    對上訴人負給付之責，且其中之一人或數人為給付者，他被
    上訴人即同免其責任，為不真正連帶債務。(五)爰依民法第24
    9條第3款之規定，請求被上訴人捷芮公司應返還所受之定金
    75萬元本息；並依民法第184條第1項及第185條第1項之規定
    ，請求被上訴人捷芮公司、丙○○應連帶賠償上訴人250 萬
    元本息；及依公司法第23條第2 項之規定，請求被上訴人捷
    芮公司及被上訴人甲○○連帶賠償上訴人損害250 萬元本息
    ；再依民法第184條第1項及第188 條之規定，請求被上訴人
    高峰公司及被上訴人丙○○連帶賠償上訴人250 萬元；及前
    項所命給付，其中一被上訴人為給付，其餘被上訴人在其給
    付之範圍內，均同免給付之責之判決（原審為上訴人敗訴之
    判決，上訴人聲明不服）。並上訴聲明：(一)原判決廢棄。(二)
    被上訴人捷芮公司應給付上訴人75萬元，及自起訴狀繕本送
    達之翌日起，至清償日止，按年息5%計算之利息。(三)被上訴
    人捷芮公司及丙○○應連帶給付上訴人250 萬元，及自起訴
    狀繕本送達之翌日起，至清償日止，按年息5%計算之利息。
    (四)被上訴人捷芮公司及甲○○應連帶給付上訴人250 萬元，
    及自起訴狀繕本送達之翌日起，至清償日止，按年息5%計算
    之利息。(五)被上訴人丙○○及高峰公司應連帶給付上訴人25
    0 萬元，及自起訴狀繕本送達之翌日起，至清償日止，按年
    息5%計算之利息。(六)第3、4、5等3項所命給付，其中一被上
    訴人為給付，其餘被上訴人在該給付範圍內，均同免給付之
    義務。(七)第一、二審訴訟費用由被上訴人負擔。(八)第2項至
    第7項之請求，上訴人願供擔保，請准宣告假執行。
二、被上訴人捷芮公司、甲○○則以：(一)系爭訂貨單係由訴外人
    宋振治交給上訴人公司經理陳建宇，再交由被上訴人捷芮公
    司之負責人即被上訴人甲○○，請被上訴人捷芮公司直接交
    貨給被上訴人高峰公司，而被上訴人捷芮公司經理陳建宇拿
    到該訂貨單時，品名已從IWAI型號改成JINGO 型號，並蓋上
    「丙○○」的長方形小章，故在被上訴人甲○○之認知裏，
    該由業主即上訴人公司經理所交付之訂貨單不可能作假，持
    之交貨予被上訴人高峰公司即可，實無再另行偽造或變造高
    峰公司訂貨單之必要，足證被上訴人甲○○對於系爭2 紙訂
    貨單遭偽造一事並未參與，亦不知情。又依上訴人所交付之
    訂貨單及其與被上訴人捷芮公司於90年11月14日簽訂之買賣
    合約書所示，上訴人委託被上訴人捷芮公司製造 JINGO5000
    型號與JINGO9600型號各1千台VCD ，而被上訴人捷芮公司亦
    依此而購置2千台VCD之原料、物件加以組裝，並於90年12月
    3 日交貨至被上訴人高峰公司龜山統倉時，並未發生問題，
    被上訴人高峰公司亦如數出具驗收單，是縱認被上訴人捷芮
    公司因此取得廠商名稱為添晟公司之9紙驗收單（下稱9紙驗
    收單），亦無礙被上訴人捷芮公司已依上訴人所訂之VCD 型
    號實際送298台VCD至被上訴人高峰公司之事實。至被上訴人
    甲○○固曾於90年12月4日持訴外人宋振治交付之系爭2紙偽
    造之高峰公司請款之驗收單，向上訴人請款，惟因宋振治係
    上訴人公司承辦本件供貨予被上訴人高峰公司之專案經理，
    則由宋振治作過廠內驗收並交付本件偽造之驗收單，即合常
    情。又雖上開驗收單係偽造，惟依被上訴人捷芮公司開立給
    被上訴人高峰公司面額82萬元禁止背書轉讓之支票，及其與
    宋振治所簽訂之合約書內容，可知被上訴人捷芮公司仍有繼
    續出貨之意思，實無偽造上開驗收單向上訴人請款之必要，
    自難僅以被上訴人甲○○持偽造之驗收單向上訴人請款，遽
    認被上訴人甲○○與宋振治共同偽造上開驗收單及向上訴人
    詐欺。(二)被上訴人捷芮公司分別與訴外人宋振治、及被上訴
    人丙○○所訂之合約書，雖均提及被上訴人捷芮公司送至被
    上訴人高峰公司之貨物數量，需扣除訴外人添晟公司所欠被
    上訴人捷芮公司之貨款一節，惟因宋振治之前為添晟公司之
    負責人，後轉至上訴人公司任職專案經理，而被上訴人捷芮
    公司又均為添晟公司與上訴人之生產廠商，故上開記載係被
    上訴人捷芮公司為保障其債權所為，並無不合理之處，縱有
    何違反上訴人之利益，亦僅係宋振治對上訴人所應負之民事
    責任問題，尚難以逕行認定該298台VCD係履行被上訴人捷芮
    公司與添晟公司所訂之合約，與上訴人無涉。(三)被上訴人捷
    芮公司係應上訴人公司專案經理宋振治之指示，持驗收單向
    上訴人請領尾款完畢，且依買賣契約之約定及宋振治之指示
    ，與被上訴人高峰公司協商後續出貨事宜，應高峰公司之丙
    ○○要求簽發保證票擔保出貨，並無不合理之處。(四)被上訴
    人捷芮公司應宋振治之指示，持其交付之兩紙驗收單，向上
    訴人預先請領款項，並經上訴人相關人員層層稽核完畢，如
    數給付款項，並未表示有任何問題，嗣後被上訴人捷芮公司
    亦針對系爭買賣契約其餘貨品出貨一事，先後與被上訴人丙
    ○○及訴外人宋振治協商，並簽訂合約書，益證被上訴人捷
    芮公司及甲○○並無任何詐欺之故意與犯行，自不得僅憑該
    紙付款明細表載明「貨到付款」等字樣，即逕行認定被上訴
    人甲○○有詐欺上訴人之嫌。(五)宋振治既係上訴人所僱用負
    責處理系爭買賣相關事宜之專案經理，其復持有上訴人公司
    合法之印章，期間亦未見上訴人對外表示或通知被上訴人捷
    芮公司其對宋振治之代理權有所限制，故宋振治對於系爭買
    賣自有完全之代理權限。(六)被上訴人甲○○被訴詐欺案，業
    經本院94年度上訴字第874號判決無罪在案。(七)上訴人與被
    上訴人捷芮公司間之系爭買賣合約書業經成立，上訴人固曾
    給付定金75萬元予被上訴人捷芮公司，惟被上訴人捷芮公司
    已依約交貨298台VCD予被上訴人高峰公司龜山物流中心，其
    餘1702台之交貨事宜，亦與上訴人之專案經理宋振治另行達
    成約定，並已再交700台予宋振治及將其餘貨款退回宋振治
    ，則就系爭買賣契約而言，被上訴人捷芮公司就前述298 台
    、700台光碟機之部分應已依約履行完畢；至其餘部分業經
    訴外人宋振治代理上訴人與被上訴人捷芮公司合意解除，並
    經被上訴人捷芮公司退還貨款，是本件即無被上訴人捷芮公
    司不能履行之情事，則上訴人請求被上訴人捷芮公司返還定
    金75萬元，即無理由等語，資為抗辯。並答辯聲明：(一)上訴
    駁回。(二)如受不利判決，願供擔保，請准宣告免為假執行。
三、被上訴人高峰公司方面則以：被上訴人高峰公司與上訴人及
    其餘被上訴人間，就系爭貨品無買賣關係存在，至上訴人所
    提以「高峰公司採購部」名義，與被上訴人捷芮公司簽訂之
    買賣合約，係被上訴人丙○○擅自為之，且該合約上僅有被
    上訴人丙○○個人之簽名，無高峰公司之戳章，該買賣合約
    對被上訴人高峰公司自不生效力。另被上訴人高峰公司亦未
    收受系爭貨品，而上訴人所提驗收單上所載之內容及驗收簽
    名，經核被上訴人高峰公司並無該貨物批號及驗收簽名之員
    工，被上訴人高峰公司自無給付貸款之義務等語，資為抗辯
    。並答辯聲明：上訴駁回。
四、被上訴人丙○○係以：系爭訂貨單係經變造、偽造而非真正
    。而被上訴人丙○○係於90年12月6 日始在被上訴人捷芮公
    司製作之合約書乙方欄簽名，較上訴人所提文件日期均晚 2
    日甚至20日以上，係上訴人將此無關之文書影本，作移花接
    木之論述等語，資為抗辯。並答辯聲明：(一)上訴駁回。(二)如
    受不利判決，願供擔保，請准宣告免為假執行。
五、經查，上訴人接受系爭訂貨單後，即與被上訴人捷芮公司訂
    立買賣合約書，約定由被上訴人捷芮公司將2千台VCD出貨至
    被上訴人高峰公司統倉簽收，簽約當日上訴人並依約給付 3
    成訂金共75萬元予被上訴人捷芮公司。90年12月4 日被上訴
    人捷芮公司檢具發票及系爭請款之驗收單2 紙，向上訴人請
    領其餘70%即175萬元之貨款，上訴人檢視後隨即開立等額之
    支票給付。惟系爭訂貨單及請款之2 紙驗貨單均屬偽造，其
    上警衛簽章欄「林祿」之簽名，並非被上訴人高峰公司之員
    工，且自形式上觀之，系爭訂貨單僅有「龜山物流中心驗收
    專用單」之印文與警衛之簽名，與被上訴人高峰公司之訂貨
    單上須驗貨員、驗收簽章、警衛簽章、採購簽章等印文不符
    等情，為兩造所不爭執，並有系爭訂貨單1 紙、買賣合約書
    、上訴人公司之付款明細表、請款之驗收單2 紙、及被上訴
    人高峰公司向訴外人添晟公司訂購貨品之商品訂貨單影本 5
    紙在卷可憑（見原審卷12- 17、45、47、49、51、53頁），
    堪信此部分為真實。
六、茲本件應審究者為，被上訴人就系爭買賣是否成立共同侵權
    行為？查：
  (一)系爭貨品之買賣，係因訴外人宋振治以訴外人添晟公司負責
    人名義，向上訴人公司總經理邵勝路表示與被上訴人高峰公
    司很熟，可以代為介紹生意，上訴人遂自90年10月起聘任宋
    振治為專案經理，按件計酬，於任職期間招攬系爭VCD交易
    ，上訴人並為宋振治製作名片，名片上之頭銜係上訴人公司
    經理，迄91年1月份宋振治即下落不明等情，業據上訴人公
    司總經理邵勝路、經理陳建宇於上訴人告訴被上訴人甲○○
    、丙○○詐欺案件（下稱刑事案件）審理時證述在卷（原審
    法院93年度訴字第729號刑事卷93年7月29日準備程序筆錄4
    、5頁，93年9月24日審判筆錄，影本外放），並有上訴人出
    具之解除專案業務聘僱書1紙在卷可稽（見原審卷84頁），
    足認交付系爭訂貨單予上訴人者，係訴外人宋振治，而非被
    上訴人丙○○，是上訴人主張系爭訂貨單係被上訴人丙○○
    於90年11月13日交付予上訴人，且介紹上訴人與被上訴人捷
    芮公司訂約，自難信為真實。
  (二)上訴人與被上訴人捷芮公司於90年11月14日簽訂系爭買賣合
    約書，由上訴人委託被上訴人捷芮公司製造「JINGU-5000」
    及「JINGU-9600」型號之VCD各1千台，被上訴人捷芮公司因
    此購置2千台VCD之原料、物件加以組裝等情，業據證人即被
    上訴人捷芮公司組裝廠商劉尤傑於上開刑事案件審理時到庭
    證稱：被上訴人捷芮公司請伊組裝上開VCD2千台，因為比較
    急，所以先行組裝900多台，但是2千台的組裝原料都有訂足
    等語在卷（見刑事案件原審(二)卷93年9月24日審判筆錄17-20
    頁，影本外放），並有被上訴人捷芮公司90年11月15日進口
    報關2千台VCD零件之進口報關單、新齊發報關有限公司收款
    通知單、載明上開型號之外包裝貼紙影本、90年12月3 日被
    上訴人捷芮公司的現金支出傳票影本、正隆貼紙印刷品行於
    同日出具之統一發票影本等附上開刑事卷可參，足證被上訴
    人捷芮公司確因本次交易而訂購組裝VCD 之原料物件。又被
    上訴人捷芮公司於90年12月3日原欲分3次，送貨至被上訴人
    高峰公司龜山物流中心，惟因第1次送去之貨物，條碼、包
    裝不合被上訴人高峰公司之規定而退件，嗣將貨物重新包裝
    、貼條碼，再行送貨時已接近下班時間，故僅將第1批298台
    的VCD送交被上訴人高峰公司收受等情，亦據當天有參與送
    貨、重貼條碼之證人劉尤傑於刑事案件審理時，到庭證稱：
    當天被上訴人甲○○跟司機梁兆光有先送一批貨過去被上訴
    人高峰公司龜山統倉，但後來因為沒貼條碼、包裝不對又原
    車回來再重新處理等語在卷（見刑事案件原審(二)卷93年9 月
    24日審判筆錄17-20頁，影本外放）；證人被上訴人捷芮公
    司司機梁兆光證稱：當日曾送貨到被上訴人高峰公司的龜山
    統倉，因為被上訴人高峰公司許麗雲說沒有貼條碼所以退回
    ，再由訴外人宋振治送條碼到捷芮公司，所有員工開始貼條
    碼並裝箱，之後只來得及送進298台，且被上訴人高峰公司
    有交驗收單給伊等語（見刑事案件原審(二)卷93年9月24日審
    判筆錄第18頁、93年11月19日審判筆錄第6-9頁，影本外放
    ），並有被上訴人高峰公司90年12月3日蓋有驗收員許麗雲
    驗收章、高峰公司驗收專用章之驗收單9紙附卷可稽（見原
    審卷68-76頁），足認被上訴人捷芮公司確於90年12月3日送
    298台VCD至被上訴人高峰公司龜山物流中心，並取得被上訴
    人高峰公司此部分之驗收單無誤。再被上訴人捷芮公司送至
    被上訴人高峰公司龜山統倉，並取得298台VCD之9紙驗收單
    ，雖該等驗收單上所載廠商名稱為添晟公司，惟高峰公司之
    倉庫既已實際收取此批298台VCD並交付被上訴人捷芮公司員
    工驗收單，且證人即當時高峰公司驗貨員許麗雲於刑事案件
    作證時，並不否認該9紙驗收單之真實性，詰之驗收時是否
    會核對廠商名稱等情，證人許麗雲亦答以：只會核對商品品
    名、規格、數量，並不會看廠商名稱等語（見刑事案件原審
    卷(二)21頁），而據被上訴人高峰公司亦陳稱僅授權被上訴人
    丙○○與添晟公司簽立IWAI MVCD 501型號之產品（見同上
    偵字15536號卷第61頁，影本外放），又高峰公司總經理特
    助徐乙可證稱：高峰公司並無VCD PLAYER JINGO 9600型號
    等產品（見同上偵字第15536號卷第125頁，影本外放），被
    上訴人高峰公司亦稱電腦系統查無品名JINGO 9600型號之進
    貨與庫存資料（見同上偵字第15536號卷第59頁，影本外放
    ），而被上訴人捷芮公司驗貨時所補貼之條碼，係由宋振治
    提供，業據證人梁兆光、程臻婷證述明確（見刑事案件原審
    (二)卷第28頁、第29頁），而該298台VCD所貼商品條碼「00
    0087」係宋振治之添晟公司之商品條碼，顯見本件係宋振治
    利用偽造之訂貨單，持之與上訴人訂約，利用上訴人之製造
    廠商即被上訴人捷芮公司交貨須貼產品條碼之際，利用被上
    訴人捷芮公司使貼上宋振治之添晟公司之產品條碼，使之變
    成添晟公司交付被上訴人高峰公司之產品，以致被上訴人高
    峰公司係交付梁兆光添晟公司之商品驗收單。因此被上訴人
    捷芮公司縱取得廠商名稱為添晟公司之9紙驗收單，亦無礙
    被上訴人捷芮公司係依據與上訴人所訂之買賣契約，送298
    台VCD至高峰公司之事實。
  (三)再上述偽造之系爭訂貨單係由訴外人宋振治交給上訴人當時
    之經理陳建宇，再交由被上訴人甲○○，囑被上訴人捷芮公
    司直接交貨予被上訴人高峰公司即可，且系爭訂貨單交給訴
    外人陳建宇時，品名已從IWIA型號改成JINGO 型號，並蓋上
    「丙○○」的長方形小章等情，亦據證人陳建宇於上開刑事
    案件中證述明確（見刑事案件原審(二)卷93年9 月24日審判筆
    錄第7 至15頁，影本外放），是系爭訂貨單既係由上訴人之
    經理即證人陳建宇轉交予被上訴人甲○○以供交貨之用，衡
    諸常情，即難認被上訴人甲○○得於事前知悉此未發生之事
    情，而先行與訴外人宋振治共同偽造系爭訂貨單。
  (四)又被上訴人捷芮公司於90年12月4 日收到上訴人交付之全部
    貨款後，為保證出貨至被上訴人高峰公司，故開立被上訴人
    捷芮公司為發票人，面額82萬元之支票作為保證，有被上訴
    人與被上訴人丙○○簽訂，記載：「甲方（即被上訴人捷芮
    公司）已於90年12月4 日收到江澧實業股份有限公司（即上
    訴人）所之2000台影音光碟機之貨款，為保障雙方之權益，
    經甲乙（即丙○○）雙方同意，訂立本契約，以資共同遵守
    。一甲方於乙方通知出貨後，甲方應於兩星期內準時出貨，
    且總2000台訂單甲方應於12月31日前交清。甲方特開立公司
    支票到期日為91.02.28，金額為新台幣$820,000之支票，票
    號．．．。以保障乙方保證出貨．．．．」之合約書及支票
    各1 紙在卷可稽（見原審卷20頁、刑事案件他字卷48頁），
    並經證人即被上訴人捷芮公司會計程臻婷到院證稱：「（有
    無開立給被上訴人高峰股份有限公司82萬元的支票？）有的
    ，我有開立壹張被告（即被上訴人）捷芮國際有限公司的票
    ，面額82萬元，親自交給被告（即被上訴人）丙○○」等語
    在卷（見原審卷136 頁），足見被上訴人捷芮公司仍有繼續
    出貨之意，否則無須與被上訴人丙○○簽訂上開合約書，並
    開具金額高達82萬元之保證支票交予被上訴人高峰公司；而
    系爭驗收單既係由訴外人宋振治所交付，則被上訴人捷芮公
    司、甲○○於毫無理由懷疑其係偽造之情形下，聽信其言，
    雖係先向上訴人領取貨款，然嗣後既已安排出貨予被上訴人
    高峰公司之事宜，衡情亦無不合常理之處，是系爭驗收單亦
    難認係被上訴人甲○○與訴外人宋振治共同偽造之。
  (五)復查，就被上訴人捷芮公司所未出貨之1702台VCD（0000－0
    00＝1702）部分，係被上訴人捷芮公司依訴外人宋振治之要
    求將此700 台出貨予訴外人宋振治簽收，其餘未出貨的部分
    ，則由被上訴人捷芮公司退還訴外人宋振治現金1,450 元及
    其他客戶開給被上訴人捷芮公司之支票861,300 元之事實，
    有被上訴人捷芮公司與訴外人宋振治所簽訂之合約書可稽（
    見原審卷79頁、刑事案件他字卷48頁），並經證人梁兆光於
    上開刑事案件審理中證稱：送貨至被上訴人高峰公司後，曾
    經跟被上訴人甲○○送過貨給訴外人宋振治，並由訴外人宋
    振治收貨等語明確（見刑事案件原審(二)卷93年11月19日審判
    筆錄第10頁），證人即被上訴人捷芮公司會計程臻婷證稱：
    90年12月底曾經退款給訴外人宋振治等語（見刑事案件原審
    (二)卷93年11月19日審判筆錄第28、29頁），及證人鐘明瀚證
    稱：支票5張係伊交給被上訴人甲○○，其中有1張65萬元，
    發票人為金永進有限公司之支票係伊親筆簽發，其他係下游
    廠商跟伊買貨的貨款，伊所開那張支票並未兌現，因訴外人
    宋振治打電話給伊說要把票還給伊而要現金，並匯到訴外人
    宋振治所要求之帳戶等語無誤（見刑事案件原審(二)卷93年9
    月24日審判筆錄第24、25頁）無誤。且被上訴人捷芮公司於
    90年12月27日、28日、31日所開立總數量為700台VCD之出貨
    單（銷貨單）上，前2 張均有訴外人宋振治於簽收欄上簽名
    （見原審卷80-82 頁、刑事案件他字卷63、64頁），未出貨
    部分之退款亦有訴外人宋振治在上簽收之進貨單1 紙足憑（
    見原審卷83頁、同上他字卷65頁），復有證人鐘明瀚任職金
    永進有限公司之名片及支票影本5 張可憑（見刑事案件91年
    度偵字第15536號卷89-91頁），足堪認定為真實。
  (六)綜上，偽造之訂貨單2 紙，既由上訴人公司經理陳建宇交付
    被上訴人甲○○，並無其他證據可認被上訴人甲○○在事前
    與宋振治共同偽造，而被上訴人甲○○任法定代理人之捷芮
    公司並依與上訴人簽訂之合約進貨、組裝並出貨至被上訴人
    高峰公司298 台，雖已領取全部之貨款，惟係依上訴人公司
    專案經理宋振治之指示完成其餘產品之交貨、退款，並提供
    保證票予高峰公司之丙○○保證出貨，無偽造驗收單之必要
    ，自難認定被上訴人甲○○與宋振治有共同偽造文書，詐欺
    上訴人貸款之犯意及犯行。
  (七)本件偽造之訂貨單固均蓋有「丙○○」長方形小章1枚，惟
    經比較被上訴人丙○○之前向添晟公司訂貨之訂貨單1份（
    見刑事案件原審(二)卷47頁），其中除有「丙○○」姓名、日
    期之圓形章外，並有其他人員「洪菁如」、「馬大原」、「
    郭志偉」之簽章，與系爭2紙訂貨單上僅有「丙○○」長方
    形小章，二者截然不同，而上述「郭志偉」之人，係被上訴
    人丙○○之直屬長官，業據證人郭志偉供陳在卷（見同上偵
    字第15536號卷140頁），證人即高峰公司龜山統倉驗收員許
    麗雲亦證稱：並沒有印象看過本件2紙訂貨單上「丙○○」
    長方形小章，而訂貨單有經過更改會有蓋主管之核章等語（
    見刑事案件原審(二)卷21、26、27頁），而被上訴人丙○○熟
    諳高峰公司真正訂貨單之填載方式及所需核章人員，如被上
    訴人丙○○與宋振治共同謀意偽造高峰公司之訂貨單，被上
    訴人丙○○豈會僅蓋上自己之方形章，而未列其他人員之簽
    章，而使人直接懷疑其即是共犯，實違常情，則上開2 紙訂
    貨單是否為被上訴人丙○○所共同偽造，誠屬有疑。再者，
    系爭2 紙訂貨單係上訴人公司之經理陳建宇所交付，而被上
    訴人丙○○雖為高峰公司之採購人員，惟廠商送貨前該公司
    驗貨員並不會事先與採購人員聯繫確認，被上訴人丙○○亦
    很少到龜山統倉等情，亦由證人許麗雲證述明確（見刑事案
    件原審(二)卷20、25頁），是被上訴人丙○○並無法掌握被上
    訴人捷芮公司向高峰公司交貨驗收事宜，如果被上訴人丙○
    ○與宋振治共同偽造訂貨單，其須亦能掌握產品驗收始能避
    免東窗事發，被上訴人丙○○既完全無法掌握驗收流程，宋
    振治即無找其共犯之實益。
  (八)又查，被上訴人甲○○、丙○○被訴詐欺案件，業經本院刑
    事庭判決無罪在案，有94年度上訴字第874 號刑事判決在卷
    可按（見本院卷90-102頁）。
  (九)從而，訴外人宋振治係基於上訴人專案經理之地位，將前述
    偽造之系爭訂貨單交予上訴人，上訴人再與被上訴人捷芮公
    司訂約，由被上訴人捷芮公司負責交貨予被上訴人高峰公司
    ，而被上訴人捷芮公司所據以向上訴人請領貨款而屬偽造之
    系爭驗收單2 張，亦係訴外人宋振治所交付等事實，俱堪認
    定。而按經理人對於第三人之關係，就商號或其分號或其事
    務之一部，視為其有為管理上一切必要行為之權，民法第55
    4條第1項定有明文；而公司得依章程規定設置總經理或經理
    ，亦為公司法第214 條所明定，故公司所設置之經理人，法
    律上既未另設限制，自不能因其為法人而有所差異（最高法
    院42年台上字第554 號判例意旨參照）。是訴外人宋振治既
    為上訴人之專案經理，負責處理本件與被上訴人高峰公司之
    交易，且上訴人解除訴外人宋振治職務之解除專案業務聘僱
    書係於91年1 月28日始行出具，則訴外人宋振治在被上訴人
    解除職務之前，自有代理上訴人為前述行為之權限，而上訴
    人復未能證明被上訴人等人與訴外人宋振治間有何共同侵害
    上訴人權利之行為，則上訴人遽而主張被上訴人等均為共同
    侵權行為人，即不足採。
七、上訴人雖主張：系爭2 紙訂貨單既屬偽造，則被上訴人甲○
    ○持該兩紙訂貨單向高峰公司龜山統倉交貨時，必會遭高峰
    公司拒收，故被上訴人甲○○於90年12月3 日交貨時，其所
    持之訂貨單，應非上開兩紙訂貨單。且被上訴人甲○○既未
    以上訴人公司名義交付2千台VCD至高峰公司，高峰公司自不
    會出具驗收單予上訴人公司，故被上訴人甲○○於90年12月
    4日持向上訴人公司請領175萬元之系爭2 紙請款驗收單必屬
    偽造，被上訴人甲○○焉能諉為不知，故其顯係故意詐欺上
    訴人公司之財物云云。查，系爭訂貨單係由訴外人宋振治交
    給上訴人公司經理陳建宇，上訴人再與被上訴人捷芮公司簽
    訂買賣契約，嗣再陳建宇交由被上訴人甲○○，以供交貨之
    用，已如前述，則被上訴人于國樹既非直接自被上訴人高峰
    公司收受訂貨單之下游廠商，而係自上訴人處取得系爭訂貨
    單，洵無法知悉訂貨單是否經偽造，更不可能事前與宋振治
    變造該2紙訂貨單。又請款之2紙驗收單雖係偽造，惟依被上
    訴人捷芮公司與被上訴人丙○○所簽訂之合約書提及：被上
    訴人捷芮公司已於90年12月4 日收到上訴人給付之全部貨款
    ，為保證出貨至高峰公司，被上訴人捷芮公司簽發面額82萬
    元之支票作為保證之用，已如前述），即被上訴人捷芮公司
    既有有繼續出貨之意思，其法定代理人甲○○自無偽造上開
    2 紙請款驗收單先向上訴人請款之必要，否則何必開立保證
    票交被上訴人丙○○收受，是自難僅以係被上訴人捷芮公司
    持上開偽造之驗收單向上訴人請款等情，遽認其法定代理人
    即被上訴人甲○○與宋振治有共同偽造上開2 紙請求之驗收
    單。故上訴人上開所辯，即無足採。
八、按因故意或過失，不法侵害他人之權利者，負損害賠償責任
    。故意以背於善良風俗之方法，加損害於他人者亦同；數人
    共同不法侵害他人之權利者，連帶負損害賠償責任﹔不能知
    其中孰為加害人者，亦同；受僱人因執行職務，不法侵害他
    人之權利者，由僱用人與行為人連帶負損害賠償責任；公司
    負責人對於公司業務之執行，如有違反法令致他人受有損害
    時，對他人應與公司負連帶賠償之責，民法第184條第1項、
    第185條第1項、第188條第1項前段、公司法第23條第2 項各
    有明文。本件上訴人既不能證明被上訴人對上訴人有何侵權
    行為或有何執行業務，違反法令致上訴人受損害之事實，則
    其依上揭法律規定，各請求被上訴人捷芮公司與被上訴人丙
    ○○2人，或被上訴人捷芮公司與被上訴人甲○○2人，或被
    上訴人高峰公司與被上訴人丙○○2 人連帶賠償上訴人，即
    與上揭法律規定之要件不合，委無足採。
九、按契約因可歸責於受定金當事人之事由，致不能履行時，該
    當事人應加倍返還其所受之定金，民法第249條第3款雖有明
    文。然本件被上訴人捷芮公司已交貨298台VCD予被上訴人高
    峰公司龜山物流中心，其餘1702台之交貨事宜，亦與上訴人
    之專案經理即訴外人宋振治另行達成約定，並已再交700 台
    予訴外人宋振治及將其餘貨款退回訴外人宋振治，已如前述
    ，則就本件被上訴人捷芮公司與上訴人間之合約而言，被上
    訴人就前述298台、700台VCD 之部分應認已依約履行完畢；
    至其餘部分已經訴外人宋振治代理上訴人與被上訴人捷芮公
    司合意解除，並經被上訴人捷芮公司退還貨款無誤，是本件
    即無所謂不能履行之情事，則上訴人請求被上訴人捷芮公司
    返還定金75萬元，核與上開法律規定之要件不合，亦不應准
    許。
十、綜上所述，上訴人依民法第249條第3款、第184條第1項、第
    185 條第1項、第188條第1項前段、公司法第23條第2項規定
    之法律關係，請求(1)被上訴人捷芮公司應給付上訴人75萬元
    ，及自起訴狀繕本送達被上訴人之翌日起至清償日止，按年
    息5%計算之利息；(2)另請求被上訴人捷芮公司及被上訴人丙
    ○○應連帶給付上訴人250 萬元；被上訴人捷芮公司及被上
    訴人甲○○應連帶給付上訴人250 萬元；被上訴人丙○○及
    被上訴人高峰公司應連帶給付上訴人250 萬元，及均自起訴
    狀繕本送達被上訴人之翌日起，至清償日止，按年息5%計算
    之利息，而此部分所命之給付，於其中一被上訴人為給付，
    其餘被上訴人在其給付範圍內，均同免給付之義務，均為無
    理由，不應准許。其假執行之聲請亦失所附麗，應併予駁回
    。原審為上訴人敗訴之判決，及駁回其假執行之聲請，並無
    不合。上訴意旨指摘原判決不當，求予廢棄改判，為無理由
    ，應予駁回。
十一、本件事證已臻明確，兩造其餘攻擊防禦方法及舉證，核於判
    決之基礎及結果無影響，無庸一一論列，附此敘明。
十二、據上論結，本件上訴為無理由，依民事訴訟法第449條第1項
    、第78條，判決如主文。
中    華    民    國    95    年    1     月    17    日
                  民事第五庭  審判長法  官  林丁寶
                                    法  官  陳博享
                                    法  官  蔡芳齡
正本係照原本作成。
如不服本判決，應於收受送達後20日內向本院提出上訴書狀，其
未表明上訴理由者，應於提出上訴後20日內向本院補提理由書狀
（均須按他造當事人之人數附繕本）上訴時應提出委任律師或具
有律師資格之人之委任狀；委任有律師資格者，另應附具律師資
格證書及釋明委任人與受任人有民事訴訟法第466條之一第一項
但書或第二項（詳附註）所定關係之釋明文書影本。
中    華    民    國    95    年    1     月    20    日
                                    書記官  蔡錦輝
附註：
民事訴訟法第四百六十六條之一（第一項、第二項）：
對於第二審判決上訴，上訴人應委任律師為訴訟代理人。但上訴
人或其他法定代理人具有律師資格者，不在此限。
上訴人之配偶、三親等內之血親、二親等內之姻親，或上訴人為
法人、中央或地方機關時，其所屬專任人員具有律師資格並經法
院認為適當者，亦得為第三審訴訟代理人。


司法院資訊處製作；財團法人民間司法改革基金會備份。
